---
title: "Lab01 - Modelagem"
format:
  html:
    toc: true
    code-fold: show
    embed-resources: true
---

```{r}
# mesma base de dados, mas lendo do github
dados <- readr::read_csv("https://github.com/padsInsper/202307-fa/raw/main/dados_lab01.csv")
plot(dados)

dados_ts <- ts(dados)

# outra forma
dados_tsibble <- dados |>
  dplyr::mutate(
    mes = as.Date("2005-05-01") + months(mes),
    mes = tsibble::yearmonth(mes)
  ) |>
  tsibble::as_tsibble(index = mes)

```


# Forecasts simples

## pacote forecast

```{r}
dados_ts_vendas <- dados_ts[,"vendas"]
media <- forecast::meanf(dados_ts_vendas, 5)
naive <- forecast::naive(dados_ts_vendas, 5)
seasonal_naive <- forecast::snaive(dados_ts_vendas, 5)
drift <- forecast::rwf(dados_ts_vendas, 5, drift = TRUE)
```

```{r}
dados_ts_vendas |>
  forecast::autoplot() +
  forecast::autolayer(media, series = "Media", PI = FALSE) +
  forecast::autolayer(naive, series = "Naive", PI = FALSE) +
  forecast::autolayer(seasonal_naive, series = "SNaive", PI = FALSE) +
  forecast::autolayer(drift, series = "Drift", PI = FALSE)
```

## pacote feasts

Média móvel

```{r}
dados_tsibble |>
  dplyr::mutate(ma_5 = slider::slide_dbl(
    vendas,
    mean,
    .before = 2, # janela antes
    .after = 0,  # janela depois
    complete = TRUE # retorna um vetor com mesmo tamanho
  )) |>
  feasts::autoplot(vendas) +
  ggplot2::geom_line(ggplot2::aes(y = ma_5), colour = "#D55E00")
```

Modelos que vimos no forecast

```{r}
dados_para_modelo <- dados_tsibble |>
  tsibble::filter_index("2005 jun" ~ "2008 dec")

modelos <- dados_para_modelo |>
  fabletools::model(
    mean = fable::MEAN(vendas),
    naive = fable::NAIVE(vendas),
    snaive = fable::SNAIVE(vendas),
    drift = fable::RW(vendas ~ drift()),
  ) |>
  fabletools::forecast(h = 5)

modelos |>
  feasts::autoplot(dados_para_modelo, level = NULL)

```

## Python

Não sei fazer :(

```{python}


```

## Exercícios

**Ler**: https://otexts.com/fpp3/accuracy.html

**Link**: https://otexts.com/fpp3/toolbox-exercises.html

Faça os exercícios 2, 6

# Prophet

## R

Forecast

```{r}
library(prophet)

dados_prophet <- dados |>
  dplyr::transmute(
    ds = as.Date("2005-05-01") + months(mes),
    y = vendas
  )

m <- prophet(dados_prophet)
future <- make_future_dataframe(m, periods = 12, freq = "month")
forecast <- predict(m, future)
plot(m, forecast)

prophet::prophet_plot_components(m, forecast)
```

```{r}

prophet::generated_holidays |>
  dplyr::filter(country == "BR", year == "2022")

```

Componentes

```{r}
prophet_plot_components(m, forecast)
```

## Python

```{python}
from prophet import Prophet
import pandas as pd

dados = pd.read_csv("https://github.com/padsInsper/202307-fa/raw/main/serie_temporal.csv")
```

```{python}
m = Prophet(stan_backend="CMDSTANPY")
m.fit(dados)

# make future dataframe
future = m.make_future_dataframe(periods=12, freq='MS')

# predict method
forecast = m.predict(future)
fig1 = m.plot(forecast)
plt.show()
```

Componentes

```{python}
fig2 = m.plot_components(forecast)
plt.show()
```

# Exercício em sala

Faça a análise descritiva da série que está nesse link: https://raw.githubusercontent.com/padsInsper/202234-fa/main/material/lab01/serie_temporal.csv

1.  plotar a série

```{r}

dados  <- readr::read_csv("https://raw.githubusercontent.com/padsInsper/202234-fa/main/material/lab01/serie_temporal.csv")

dados_tsibble <- dados |>
  tsibble::as_tsibble(index = ds)

dados_tsibble |>
  feasts::autoplot(y)

```

2.  plotar os gráficos sazonais

```{r}
dados_tsibble |>
  feasts::gg_season(y = y)
```

3.  Decomposição

```{r}
dados_tsibble |>
  fabletools::model(feasts::STL(y)) |>
  fabletools::components() |>
  feasts::autoplot()
```

4.  Teste de raiz unitária
5.  Previsão usando o prophet
6.  ACF e PACF
7.  ARIMA
8.  Teste ljung box no resíduo